【裁判字號】    98,上易,65
【裁判日期】    980922
【裁判案由】    返還無權占有土地
【裁判全文】
臺灣高等法院臺南分院民事判決          98年度上易字第65號
上  訴  人  丙○○
            甲○○
上列二人共同
訴訟代理人  何永福    律師
複  代理人  楊漢東    律師
被  上訴人  丁○○○
法定代理人  乙○○    住同上
訴訟代理人  陳信村    律師
複  代理人  蔡金保    律師
上列當事人間因返還無權占有土地事件，上訴人對於中華民國98
年2月12日臺灣雲林地方法院第一審判決（96年度訴字第396號）
提起上訴，本院於98年9月8日言詞辯論終結，判決如下：
    主  文
上訴駁回。
第二審訴訟費用由上訴人負擔。
    事  實  及  理  由
一、被上訴人起訴主張：
  (一)、坐落雲林縣斗六市○○○段保長小段第1479、1482號土
      地（下稱系爭1479、1482號土地）為伊所有，詎上訴人等
      未經伊同意，甲○○擅於系爭1479號土地興建如原判決附
      圖（下簡稱附圖）所示Ａ部分面積0.0137公頃未保存登記
      建物 (下稱系爭Ａ建物），丙○○擅於系爭1482號土地興
      建如附圖所示Ｂ、Ｃ部分面積0.0128公頃、0.0027公頃之
      未保存登記建物（下稱系爭Ｂ、Ｃ建物），上訴人等顯係
      無權占有，爰依民法第767條之規定，求為命上訴人等應
      將系爭Ａ、Ｂ、Ｃ建物拆除，並將系爭1479、1482號土地
      交還之判決，原審為伊勝訴之判決，並無不合，上訴人之
      上訴為無理由。
  (二)、聲明：
    1.上訴駁回。
    2.第二審訴訟費用由上訴人負擔。
二、上訴人則以：
  (一)、系爭1479、1482號土地在日治時代係登記為公業福德爺所
      有，而於77年間訴外人庚○○曾向雲林縣斗六地政事務所
      申請登記為被上訴人所有，經人發現提出偽造文書告發後
      ，才又主動申請變更登記為公業福德爺所有。又被上訴人
      前主任委員戊○○亦主動向雲林縣政府申請減少財產，將
      系爭1479、1482號土地剔除在被上訴人財產之外。又訴外
      人己○○在85年間，以系爭1479、1482號土地屬被上訴人
      所有，遭訴外人戊○○剔除在被上訴人財產之外一事為由
      ，提出背信告訴，惟經臺灣雲林地方法院檢察署認訴外人
      戊○○剔除財產之行為合法，而為不起訴處分。訴外人己
      ○○見提出刑事告訴，並無法讓系爭1479、1482號土地變
      為被上訴人所有，嗣又與被上訴人勾串，由被上訴人對訴
      外人己○○起訴，訴請確認系爭1479、1482號土地為被上
      訴人所有，訴外人己○○放棄出庭，且隱瞞臺灣雲林地方
      法院檢察署77年度偵字第822號、85年度偵字第4408號所
      調查之事證，在原審法院不知情之情況下，以95年度訴字
      第353號判決被上訴人勝訴並確定，被上訴人持此確定判
      決向雲林縣斗六地政事務所申請系爭1479、1482號土地登
      記為被上訴人所有。惟系爭1479、1482號土地所有人應為
      公業福德爺，被上訴人係屬另一寺廟，兩者非同一主體，
      而被上訴人迄仍未舉證證明公業福德爺與被上訴人係同一
      主體乙節為真，則被上訴人並非系爭1479、1482號土地之
      所有人，自無權依民法第767條規定提起本訴。縱認系爭
      土地為被上訴人所有，然上訴人自祖父輩開始即向公業福
      德爺管理人繳納田賦或地價稅，應有租賃或使用借貸之關
      係，渠占用系爭土地，自屬有權占用等語，原審為伊敗訴
      之判決，尚有未洽，爰提起上訴。【另上訴人於原審反訴
      請求確認被上訴人對系爭1479、1482號土地無所有權，經
      原審駁回反訴，未據上訴，已告確定】
  (二)、聲明：
    1.原判決本訴部分廢棄。
    2.上開廢棄部分，被上訴人在第一審之訴駁回。
    3.第一、二審訴訟費用由被上訴人負擔。
三、兩造不爭執事項：
  (一)、系爭1479、1482號土地於大正元年登記業主為「公業福德
      爺」「業主福德爺」。現系爭二筆土地登記之所有權人為
      被上訴人「丁○○○」。
  (二)、系爭Ａ建物為上訴人甲○○所有；系爭Ｂ、Ｃ建物為上訴
      人丙○○所有。
  (三)、以上事實，並有土地登記謄本、斗六地政事務所函文等資
      料附卷足參（見原審卷一第42-56、72頁），並為兩造所
      不爭執，堪信為真實。
四、至於被上訴人主張依土地所有權人物上請求權之法律關係，
    請求命上訴人等應拆屋還地，則為上訴人等所否認，並以前
    開情詞置辯。是本件應審酌者為：(1)、系爭1479、1482號土
    地是否為被上訴人所有？(2)上訴人丙○○是否有權占用系爭
    1482號土地？茲查：
(一)、系爭1479、1482號土地是否為被上訴人所有？
    1.按所有人對於無權占有或侵奪其所有物者，得請求返還之
      。對於妨害其所有權者，得請求除去之。有妨害其所有權
      之虞者，得請求防止之，民法第767條定有明文。次按依
      土地法所為之登記，有絕對之效力，土地法第43條定有明
      文。縱其登記原因有無效或得撤銷之情形，在真正權利人
      提出塗銷登記之訴並得有確定之勝訴判決以前，其登記仍
      不失其效力，系爭土地既登記為被上訴人所有，被上訴人
      自非不得本於所有權之作用為請求。
    2.查系爭1479、1482號土地，經台灣雲林地方法院95年度訴
      字第353號確定判決，確認被上訴人對系爭二筆土地有所
      有權存在，而被上訴人申請辦理更名登記，現系爭二筆之
      土地登記為被上訴人所有，此有土地登記謄本2份及斗六
      地政事務所96年10月29日斗地一字第0960009076號函所檢
      送系爭土地登記相關資料（見原審卷一第72-188頁）可參
      。則應認被上訴人為系爭土地所有權人。雖上訴人等辯稱
      ：「系爭1479、1482號土地在日治時係登記為公業福德爺
      所有，被上訴人係屬另一寺廟，兩者非同一主體，詎被上
      訴人竟故意隱瞞臺灣雲林地方法院檢察署77年度偵字第82
      2號、85年度偵字第4408號所調查之事證，而與訴外人己
      ○○勾串，取得原審法院95年度訴字第353號確定判決，
      並進而登記為系爭1479、1482號土地之所有人，其有無效
      或得撤銷之原因」等語，然為被上訴人所否認，上訴人亦
      無法舉證證明被上訴人與原公業福德爺為二個不同之主體
      ，其抗辯尚難遽信。況縱其抗辯為真，然揆之上開說明，
      在土地之真正權利人未向民事法院請求塗銷該登記前，依
      土地法之規定，被上訴人仍為系爭1479、1482號土地之所
      有權人至明，其仍得本於土地所有權之作用，請求上訴人
      等拆屋還地，是上訴人抗辯被上訴人非所有權人不得行使
      所有物返還請求權，尚非有據。
  (二)、上訴人等是否有權占用系爭1479、1482號土地？
    1.按所有人對於無權占有或侵奪其所有物者，得請求返還之
      ，民法第767條前段定有明文。次按以無權占有為原因，
      請求返還所有物之訴，占有人對於所有權人就其物有所有
      權存在之事實無爭執，而僅以有權占有為抗辯者，所有權
      人於占有人無權占有之事實，無舉證責任。占有人應就其
      取得占有，係有正當權源之事實證明之。如不能證明，則
      應認所有權人之請求為有理由（最高法院72年度台上字第
      1552號判決可資參照）又按民法第421條明定，稱租賃者
      ，謂當事人約定，一方以物租與他方使用、收益，他方支
      付租金之契約。租賃為契約，故民法上有關契約之通則及
      法律行為之規定，於租賃契約當然適用之。是當事人間是
      否成立租賃契約，應本於出租人約明以某物租與相對人使
      用而有出租之意思，承租人約明支付租金有承租意願，當
      事人並就租賃必要之事項達成合意始可。次按繳納地價稅
      者，非即為土地所有權人，土地如有納稅義務人行蹤不明
      、權屬不明、無人管理或所有權人申請由占有人代繳之情
      形者，土地使用人亦得為地價稅之繳納義務人，土地稅法
      第4條第1項亦定有明文。
    2.上訴人雖又抗辯渠等對系爭1479、1482號土地有租賃權或
      使用借貸關係，非無權占有云云，固舉證人即上訴人甲○
      ○之堂兄林基資於證稱：上訴人等之房子已在系爭土地上
      蓋了幾十年了；不清楚為何在他人土地上蓋屋；上訴人等
      之房屋均係舊屋改建；有繳納稅金、田賦、地價稅等情事
      （見本院卷第65-68頁）。惟證人林基資既稱其不知為何
      在他人土地上蓋房子，即其不知上訴人使用土地之原因，
      難據此而認上訴人係本於租賃關係使用系爭土地。雖證人
      林基資又稱上訴人等之先人繳納之田賦或地價稅等款項，
      上訴人等卻無法提出繳納田賦或地價稅之證明文件，此部
      分之證詞尚難遽信。況依首開說明，上訴人等實際占有使
      用系爭土地，揆諸前揭土地稅法之規定，自得以土地使用
      人之身分繳納地價稅，亦即，上訴人之被繼承人或上訴人
      縱有分攤繳納系爭土地地價稅之事實，尚不能據以認係使
      用土地對價之租金，自難以此證明原公業福德爺將系爭土
      地將出租系爭土地予上訴人之被繼承人。此外上訴人又主
      張有使用借貸關係，然未舉證以實其說，自難憑採。
    3.上訴人丙○○另辯稱：「縱認系爭1482號土地為被上訴人
      所有，然上訴人丙○○係被上訴人第一任管理人關受之子
      孫，而被上訴人既不否認關受有繳納田租之情，則上訴人
      丙○○依法繼承關受與被上訴人間之租賃關係，而占用系
      爭1482號土地，自屬有權占用」云云。惟被上訴人雖不否
      認有收取關受厝金（即房屋租金），卻否認與訴外人關受
      有租地建屋之租賃關係。揆諸上開說明，上訴人應就被上
      訴人與關受間是否有租地建屋之租賃關係舉證。然據上訴
      人丙○○所提出斗六保庄里公業福德爺（福德爺）派下員
      名冊及戶籍謄本所載內容，可知上訴人丙○○之父母係訴
      外人張水來、陳罔市，而訴外人陳罔市之父母係劉隆發、
      劉黃秋月，其上無記載訴外人陳罔市有出養與訴外人陳鴻
      明（按為訴外人關受長女關蔭之子）之情（見原審卷二第
      29、79-84頁），則上訴人丙○○陳稱其係關受之法定繼
      承人之一乙情，核與上開戶籍謄本所示內容不符，已不足
      採。是其主張繼承關受與被上訴人間之不定期租賃關係，
      而有權占有系爭1482號土地等語，自不足採。
    4.縱認上訴人丙○○係訴外人關受之法定繼承人之一為真，
      然參之被上訴人所提出之帳簿或載：「關壽（按為受之誤
      寫）稅金」；或載：「關壽去厝稅金」（見原審卷二第12
      頁）；或載：「關受收來厝稅」（見被上訴人所提帳簿中
      之未年拾壹月初四日謝平安）；或載：「關受田」（見
      上開帳簿中之爐主高來成拾月十九日平安）；或載：「關
      壽來．．稅」（見上開帳簿中之壬子年爐主張桐拾一月廿
      六日謝平安）；或載「關受厝地稅金」（見上開帳簿中之
      癸丑年爐主張大生拾壹月十六日謝平安）；或載「關受厝
      稅」（見上開帳簿中之甲寅件拾月十四日謝平安）；或載
      「關壽來地租金」（見上開帳簿中之丙辰年爐主林）；
      或載「關壽來厝稅」（見上開帳簿中之己年拾月廿九日
      合定平安）；或載「關壽來稅金」（見上開帳簿中之大正
      七年十一月廿七日大吉）；或載「關壽來地稅金」（見上
      開帳簿中之拾壹月初九日己未年改正）等文，可知訴外人
      關受繳納與被上訴人款項之名稱、數額不一。則被上訴人
      與訴外人關受間究如被上訴人所稱係房屋租賃之關係，抑
      係上訴人丙○○所指係租地建屋之租賃關係，均不無可能
      ，是上訴人丙○○尚難以被上訴人自承有收取關受厝金，
      及證人己○○結證稱關受有繳納田租一節，即認定被上訴
      人與關受間係成立租地建屋之不定期租賃關係之事實，又
      上訴人丙○○無法舉證證明被上訴人與關受有成立租地建
      屋之不定期租賃關係，則其主張依繼承關係繼受訴外人關
      受租地建屋之不定期租賃關係，而有權占有系爭1482號土
      地等語，亦屬無據。
五、綜上所述，被上訴人依土地所有人物上請求權之法律關係，
    請求上訴人甲○○應將坐落系爭1479號土地如附圖所示Ａ部
    分建物拆除，上訴人丙○○應將坐落系爭1482號土地上如附
    圖Ｂ、Ｃ建物拆除，並將土地交還被上訴人，為有理由，應
    予准許，原審為被上訴人勝訴之判決，並依兩造之陳明分別
    宣告准供擔保得、免為假執行，經核並無不合；上訴意旨指
    摘原判決此部分為不當，求予廢棄改判，非有理由，應予駁
    回。
六、本件事證已臻明確，至於未論述之爭點；兩造其餘攻擊防禦
    方法及所提證據，經核與判決結果不生影響，自無一一詳予
    論駁之必要，併此敘明。
七、據上論結，本件上訴為無理由，依民事訴訟法第449條第1項
    、第78條、第85條第1項前段，判決如主文。
中    華    民    國    98    年    9     月    22    日
                  民事第一庭    審判長法  官  丁振昌
                                      法  官  林永茂
                                      法  官  李素靖
上為正本係照原本作成。
不得上訴。
中    華    民    國    98    年    9     月    22    日
                                      書記官  林鈴香


司法院資訊處製作；財團法人民間司法改革基金會備份。
